【裁判字號】    99,重訴,763
【裁判日期】    990820
【裁判案由】    分割共有物
【裁判全文】
臺灣臺北地方法院民事判決             99年度重訴字第763號
原      告  甲○○
被      告  乙○○
上列當事人間請求分割共有物事件，本院於中華民國99年8月3日
言詞辯論終結，判決如下：
    主      文
兩造共有坐落臺北市○○區○○段五小段二五七地號土地（面積
：貳伍壹平方公尺，權利範圍共六分之一），及坐落其上同地段
一一八九建號建物（即門牌號碼臺北市松山區○○○路○段二五
０巷九號三樓之三之建物，面積：壹伍陸點玖平方公尺，權利範
圍全部），准予變價，所得價金按兩造各有應有部分二分之一之
比例分配之。
訴訟費用由被告負擔二分之一，餘由原告負擔。
    事實及理由
一、被告經合法通知，未於言詞辯論期日到場，核無民事訴訟法
    第386條各款所列情形，爰依原告之聲請，由其一造辯論而
    為判決，合先敘明。
二、原告主張略以：
  (一)原告與被告為兄弟關係，座落在臺北市○○區○○段5小段
    257地號土地（面積：251平方公尺，權利範圍共6分之1），
    及其上同地段1189建號建物（即門牌號碼臺北市松山區○○
    ○路○段250巷9號3樓之3建物，面積：156.9平方公尺，權利
    範圍全部；以下簡稱「系爭不動產」），為兩造所共有，應
    有部分各為2分之1（詳如附表所示）。被告自民國89年4月8
    日父親連慶松過世後，即占用系爭不動產，並利用原告居住
    工作地點均在臺中地區，對於系爭不動產之使用及處分有諸
    多不便之緣故，迴避處理系爭不動產，時間已達十年之久。
    原告多次與被告協議是否出售或如何處理，惟被告均不予回
    應，亦未與原告有何聯繫，造成原告無法使用、收益、處分
    系爭不動產，如以系爭不動產10年來租金收入計算，原告損
    失達新臺幣（下同）200萬元，且每年尚須繳納約6,500元以
    上之房屋稅及地價稅，造成原告財務負擔。原告曾於98年11
    月17日以臺中縣太平郵局第508號存證信函要求被告購買原
    告之持分，否則將出售他人，但被告仍不回應。為顧及系爭
    不動產為大樓住宅，以原物分割有事實上之困難，且會減損
    其價值，爰基於民法第823條第1項、第824條第1、2項之共
    有物分割請求權法律關係，請求將系爭不動產變價分割，所
    得價金按兩造各有應有部分2分之1之比例分配之。
  (二)並聲明：兩造共有坐落臺北市○○區○○段5小段257地號土
    地（面積：251平方公尺，權利範圍共六分之一），及坐落
    其上同地段1189建號（即門牌號碼臺北市松山區○○○路○
    段250巷9號3樓之3之建物，面積：156.9平方公尺、權利範
    圍全部），准予變價，所得價金按兩造各有應有部分2分之1
    之比例分配之。
三、被告未於言詞辯論期日到場，亦未提出準備書狀作何聲明或
    陳述。
四、本院得心證之理由：
  (一)按各共有人，得隨時請求分割共有物。但因物之使用目的不
    能分割或契約訂有不分割之期限者，不在此限。共有物之分
    割，依共有人協議之方法行之。分割之方法不能協議決定，
    或於協議決定後因消滅時效完成經共有人拒絕履行者，法院
    得因任何共有人之請求，命為下列之分配：1.以原物分配於
    各共有人。但各共有人均受原物之分配顯有困難者，得將原
    物分配於部分共有人。2.原物分配顯有困難時，得變賣共有
    物，以價金分配於各共有人；或以原物之一部分分配於各共
    有人，他部分變賣，以價金分配於各共有人，民法第823條
    第1項、第824條第1項、第2項分別定有明文。次按分割共有
    物究以原物分割或變價分割為適當，法院應斟酌當事人意願
    、共有物之使用情形、經濟效用及全體共有人之利益等情形
    而為適當之分割，不受共有人所主張分割方法之拘束。
  (二)經查，原告主張系爭不動產為兩造所共有，應有部分各為2
    分之1，但兩造無法協議分割，且無不得分割之情事等情，
    有原告提出系爭不動產之土地登記謄本、建物登記謄本、地
    籍圖謄本、98年11月17日臺中縣太平郵局第508號存證信函
    及收件回執、98年房屋稅及地價稅繳款證明、99年房屋稅繳
    款書各1件為證。被告已於相當時期受合法通知，而於言詞
    辯論期日不到場，亦未提出準備書狀爭執，依據民事訴訟法
    第280條第3項之規定，應視同自認，堪信原告前揭主張，應
    屬真實。是兩造就系爭土地既然無法協議分割，則原告訴請
    裁判分割，揆諸上開法文之規定，即屬有據。
  (三)再查，系爭不動產為大樓式建築之3樓，經本院於99年7月14
    日到場勘驗，雖被告未到場，原告亦無鑰匙可供進入，致本
    院無法進屋勘驗，但據原告表示，系爭不動產含陽台內部面
    積約50坪，目前僅有被告1人居住，作一般住宅使用，此有
    勘驗筆錄1件及照片8張附卷可稽。系爭不動產如採原物分割
    ，則兩造各自得取得之面積約25坪，卻由同一門戶出入，有
    害於各自日常生活使用及減損經濟價值，可見原物分割之方
    案甚不可採。又如將系爭不動產全部分配予兩造其中一方，
    則又生補償問題，參酌兩造已因系爭不動產無法達成協議而
    衍生本件訴訟，為免再生補償之糾紛，亦不應採取此種分割
    方式。故本院斟酌系爭不動產之型態、使用情形、經濟效用
    、兩造之利益及意願等一切情形，認為系爭不動產之分割，
    以變價後價金按兩造之所有權應有部分比例各2分之1分配為
    適當。
五、綜上所述，原告依據共有法律關係請求將系爭不動產變價分
    割，變價後價金按兩造之所有權應有部分比例各2分之1分配
    為可採。從而，原告聲明請求兩造共有坐落臺北市○○區○
    ○段5小段257地號土地（面積：251平方公尺、權利範圍共
    六分之一），及坐落其上同地段1189建號建物（即門牌號碼
    臺北市松山區○○○路○段250巷9號3樓之3之建物，面積：1
    56.9平方公尺、權利範圍全部），准予變價，所得價金按兩
    造各有應有部分2分之1之比例分配之，即有理由，應予准許
    。
六、據上論結，原告之訴為有理由，依民事訴訟法第385條第1項
    前段、第80條之1，判決如主文。
中    華    民    國    99    年    8     月    20    日
                  民事第二庭  法  官      郭顏毓
如對本判決上訴，須於判決送達後20日內向本院提出上訴狀。如
委任律師提起上訴者，應一併繳納上訴審裁判費。
中    華    民    國    99    年    8     月    20    日
                              書記官      林政彬
附表
┌───────────────────┬─┬──────┐
│土地座落                              │地│    面積    │
├────┬────┬──┬───┬──┤  │（平方公尺）│
│縣  市  │鄉鎮市區○段  ○○段  │地號│目│            │
├────┼────┼──┼───┼──┼─┼──────┤
│臺北市  │松山區  │寶清│5     │257 │建│251         │
├────┼────┴──┴───┴──┴─┴──────┤
│權利範圍│甲○○：1/12；乙○○：1/12                    │
│        │                                              │
└────┴───────────────────────┘
┌──┬──────┬───┬───┬────────────┐
│建號│建物門牌    │建築式│      │    面積（平方公尺）    │
│    │            │樣、主├─┬─┼───┬────┬───┤
│    │            │要建築│層│層│層次  │附屬建物│總面積│
│    │            │材料  │數│次│面積  │（陽台）│      │
├──┼──────┼───┼─┼─┼───┼────┼───┤
│1189│臺北市南京東│鋼筋混│6 │3 │142.6 │14.3    │156.9 │
│    │路5段250巷9 │凝土造│層│層│      │        │      │
│    │號3樓之3    │      │  │  │      │        │      │
├──┴─┬────┴───┴─┴─┴───┴────┴───┤
│權利範圍│甲○○：1/2；乙○○：1/2                          │
└────┴─────────────────────────┘

司法院資訊處製作；財團法人民間司法改革基金會備份。
